【裁判字號】    99,台上,1263
【裁判日期】    990304
【裁判案由】    違反毒品危害防制條例
【裁判全文】
最高法院刑事判決            九十九年度台上字第一二六三號
上  訴  人  甲○○
上列上訴人因違反毒品危害防制條例案件，不服台灣高等法院台
中分院中華民國九十八年十一月二十四日第二審判決（九十八年
度上訴字第二一八一號，起訴案號：台灣彰化地方法院檢察署九
十八年度偵字第七一四、七一五、一０００號），提起上訴，本
院判決如下：
    主  文
上訴駁回。
    理  由
按刑事訴訟法第三百七十七條規定，上訴於第三審法院，非以判
決違背法令為理由，不得為之。是提起第三審上訴，應以原判決
違背法令為理由，係屬法定要件。如果上訴理由書狀並未依據卷
內訴訟資料，具體指摘原判決不適用何種法則或如何適用不當，
或所指摘原判決違法情事，顯與法律規定得為第三審上訴理由之
違法情形，不相適合時，均應認其上訴為違背法律上之程式，予
以駁回。本件原判決已明依憑證人饒忠明、黃世祿於警詢、檢
察官訊問時及第一審之證述，佐以上訴人甲○○於第一審、原審
之供述，並有上訴人、黃世祿於民國九十八年一月八日、十九日
分別持用門號0000000000、0000000000行
動電話為通話之通聯紀錄、警方跟監蒐證照片等在卷可稽，暨行
動電話機具一支扣案可資佐證，資以認定上訴人有原判決事實欄
所記載之犯罪事實。對於上訴人所辯：伊係與饒忠明、黃世祿合
資購買第一級毒品海洛因或第二級毒品甲基安非他命，並非由伊
賣出海洛因及甲基安非他命云云，何以不足採取，亦已憑卷內證
據資料，於理由內詳為指駁說明。並明上訴人受有期徒刑之執
行完畢後，於五年以內，故意再犯本件有期徒刑以上之販賣第一
級、第二級毒品罪，爰均依刑法第四十七條第一項規定，論以累
犯，除法定本刑為死刑、無期徒刑部分，依法不得加重外，仍就
有期徒刑及罰金刑部分，加重其刑；又審酌上訴人賣出海洛因、
甲基安非他命之數量非鉅，所得金錢不多，觸犯法定本刑為死刑
或無期徒刑之毒品危害防制條例第四條第一項之販賣第一級毒品
罪，及法定本刑為無期徒刑或七年以上有期徒刑之同條第二項之
販賣第二級毒品罪，如科以法定最低刑，仍嫌過重，客觀上足以
引起一般同情，可謂情輕法重，其犯罪情狀顯可憫恕，爰均依刑
法第五十九條之規定，酌量減輕其刑，並先加後減之。因而撤銷
第一審不當之科刑判決，改判仍依刑法第五十五條之想像競合犯
規定，從一重論以上訴人販賣第一級毒品之罪（累犯），量處有
期徒刑十六年；論以上訴人販賣第二級毒品之罪（累犯），共計
二罪，各量處有期徒刑三年十月，並分別諭知相關之從刑，有期
徒刑部分應執行有期徒刑十七年；暨說明不能證明上訴人有其餘
被訴之販賣第一級、第二級毒品犯行，惟公訴意旨認為此部分與
論罪科刑部分，有集合犯之實質上一罪關係，爰不另為無罪之諭
知。原判決已明所憑之證據及其認定之理由，所為論斷與卷內
證據資料相符，從形式上觀察，並無何違背法令之情形存在。上
訴意旨略以：(一)上訴人被訴犯販賣第一級、第二級毒品罪，係屬
刑事訴訟法第三十一條第一項所定強制辯護案件。依原判決之記
載，上訴人於原審未選任辯護人，原審審判長亦未指定公設辯護
人或律師為上訴人辯護，有刑事訴訟法第三百七十九第七款所定
應用辯護人之案件，未經辯護人到庭辯護而逕行審判之違法。(二)
上訴人販賣海洛因、甲基安非他命之犯行，係以反覆、繼續實行
為常態，犯罪模式相近，應論以集合犯之實質上一罪，始屬適法
。原判決分別論以販賣第一級、第二級毒品罪，予以併合處罰，
有判決適用法則不當之違法。(三)上訴人在原審聲請傳喚饒忠明、
黃世祿到庭詰問，原審未依上訴人之聲請調查證據，即遽依饒忠
明、黃世祿於第一審之證述，為不利於上訴人之認定，有應於審
判期日調查之證據而未予調查之違法。(四)饒忠明於第一審證述：
伊要向上訴人拿毒品，上訴人表示身上沒有毒品，必須等候友人
前來。伊乃將用以購買海洛因之新台幣（下同）二千元及購買甲
基安非他命之一千元合計三千元，一併交付上訴人，並在附近菜
市場等待上訴人。伊未見到上訴人如何購買毒品，亦未見到上訴
人所稱友人等語。原判決卻認定饒忠明收受上訴人交付之海洛因
及甲基安非他命，並交付價金予上訴人等情，顯與饒忠明所證上
情不合，有判決理由矛盾之違法。(五)饒忠明、黃世祿於警詢、檢
察官訊問時及第一審所為不利於上訴人之證述，欠缺補強證據以
擔保與事實相符。原判決未明有何補強證據，即單憑饒忠明、
黃世祿之證詞，遽為不利於上訴人之認定，有判決理由不備之違
法云云。經查：(一)審判期日之訴訟程序，專以審判筆錄為證，刑
事訴訟法第四十七條定有明文。又刑事判決之文字，如有顯係誤
寫而不影響全案情節與判決本旨者，已經宣示或送達後，仍可由
原判決之法院依聲請或本於職權以裁定更正之，此等因筆誤而生
之錯誤，既得以裁定更正，即無違背法令之可言。原審審判長關
於九十八年十一月十日審判期日，已事先指定公設辯護人劉秋蘭
為上訴人辯護，該公設辯護人有到庭辯護，並提出辯護書等情，
有卷附審理單、送達證書、審判筆錄及辯護書可憑（見原審卷五
一、五三頁、第五七至六六頁）。原判決未依刑事訴訟法第五十
一條之規定，記載指定辯護人及其姓名，此顯係判決文字之漏載
，並不影響全案情節與判決本旨，自可由原審依聲請或本於職權
裁定更正之，不得遽指為違法。上訴意旨據以指摘原判決有應用
辯護人之案件，辯護人未經到庭而逕行審判之違法云云，核與卷
內訴訟資料不符，並非依據卷內訴訟資料所為具體指摘之適法上
訴第三審理由。(二)原判決就上訴人於相同時間，一次合併賣出海
洛因、甲基安非他命予饒忠明，並分別於不同時間，二次賣出甲
基安非他命予黃世祿，所犯販賣第一級、第二級毒品罪（一併賣
出海洛因、甲基安非他命部分，從一重論以販賣第一級毒品罪）
，不屬集合犯之實質上一罪，而應分別論罪，予以併合處罰，已
詳為說明所憑理由（見原判決第九、一０頁），並無不合。上訴
意旨未具體指明原判決所為論述說明如何違法，徒憑自己之說詞
，指摘原判決違法，難認係屬上訴第三審之合法理由。(三)犯施用
第一級、第二級毒品罪，供出毒品來源，因而破獲者，得減輕其
刑，為九十三年一月九日修正施行毒品危害防制條例第十七條所
明定。為發見真實，防範施用毒品者作利己損人之不實陳述，用
邀減刑寬典，或因不具切身利害關係，所為陳述可能有欠嚴謹或
任意誇大其詞，施用毒品者有關毒品來源之供述，應有相當補強
證據足以擔保其陳述之真實性，始得作為判斷之依據。故事實審
法院對施用毒品者有關購買毒品之陳述，固不得作為有罪判決之
唯一證據，仍應調查其他必要之證據，以察其是否與事實相符，
然此所謂之補強證據，並非以證明犯罪構成要件之全部事實為必
要，倘其得以佐證陳述之犯罪非屬虛構，能予保障所陳述之真實
性即為已足。得以佐證者雖非直接可以推斷被告之實行犯罪，但
以此項證據與陳述綜合判斷，若足以認定犯罪事實者，仍不得謂
其非屬補強證據。原判決認定上訴人有賣出海洛因、甲基安非他
命予饒忠明、黃世祿犯行，除有饒忠明、黃世祿於警詢、檢察官
訊問時及第一審之證述為證外，並有上訴人於第一審、原審之供
述、上訴人與黃世祿於九十年一月八日、十九日以行動電話為通
話之通聯紀錄、警方跟監蒐證照片、行動電話機具可佐（見原判
決第二至七頁）。原判決以上開事證資為補強證據，相互參酌而
為綜合判斷，因認饒忠明、黃世祿所證上訴人有賣出海洛因、甲
基安非他命犯行等情部分，核與事實相符，可以採信，據以認定
上訴人犯罪事實，尚與事理不悖，係其採證、認事職權之適法行
使，自無上訴意旨所指判決理由不備之違法可言。(四)饒忠明於第
一審已證述：伊向上訴人購買二千元之海洛因及一千元之甲基安
非他命，上訴人有拿海洛因及甲基安非他命予伊等語（見第一審
卷第一三四、一三五頁）。至於饒忠明同時證述：伊要向上訴人
拿毒品，上訴人表示身上沒有毒品，要等候友人前來。伊乃將金
錢交付上訴人，並在附近菜市場等待。伊未見到上訴人購買毒品
，亦未見到上訴人所稱友人等情（見第一審卷第一三三、一三五
、一三六頁），僅係表明其不知上訴人所交付海洛因、甲基安非
他命之來源，並非否認向上訴人購買。原判決憑據饒忠明於第一
審之證述，認定饒忠明收受上訴人交付之海洛因及甲基安非他命
，並交付價金予上訴人等情，難認有上訴意旨所指判決理由矛盾
之違法。(五)證人已由法官合法訊問，且於訊問時予當事人詰問之
機會，其陳述明確別無訊問之必要者，不得再行傳喚，刑事訴訟
法第一百九十六條定有明文。饒忠明、黃世祿均已於第一審到庭
作證，並經檢察官、上訴人及其辯護人，就各項待證事實行交互
詰問。上訴人於原審既未陳明尚有何不同於第一審之待證事實，
而有再詰問饒忠明、黃世祿之必要。則原審未依上訴人之聲請再
行傳喚，重為無益之調查，已說明所憑理由（見原判決第七頁）
，要無上訴意旨所稱應於審判期日調查之證據而未予調查之違法
。上訴意旨仍執前詞，再為事實上之爭執，或徒憑己見，就原審
調查、取捨證據與判斷其證明力之適法行使，及判決內已明白論
斷之事項，任意指摘為違法，核均非適法之上訴第三審理由。應
認其上訴為違背法律上之程式，予以駁回。
據上論結，應依刑事訴訟法第三百九十五條前段，判決如主文。
中    華    民    國  九十九  年    三    月    四    日
                      最高法院刑事第十二庭
                          審判長法官  黃  一  鑫
                                法官  張  春  福
                                法官  林  勤  純
                                法官  李  錦  樑
                                法官  陳  國  文
本件正本證明與原本無異
                                      書  記  官
中    華    民    國  九十九  年    三    月    十    日
                                                      v

司法院資訊處製作；財團法人民間司法改革基金會備份。
